【裁判字號】    89,訴,785
【裁判日期】    900413
【裁判案由】    偽造有價證券等
【裁判全文】
臺灣臺南地方法院刑事判決                          八十九年度訴字第七八五號
    公  訴  人  臺灣台南地方法院檢察署檢察官
    被      告  丁○○
    指定辯護人  本院公設辯護人甲○○
    被      告  戊○○
    右  一  人
    選任辯護人  杜婉寧
右列被告等因偽造有價證券等案件，經台灣台南地方法院檢察官提起公訴 (八十九年
度偵字第三０一四號、八十九年度偵字第五二七九號）及台灣板橋地方法院檢察官移
送併辦（八十九年度偵字第九八七一號），本院判決如左：
    主  文
丁○○共同連續以詐術使第三人得財產上不法之利益，處有期徒刑陸月，如易科罰金
，以參佰元折算壹日。
戊○○共同以詐術使第三人得財產上不法之利益，處有期徒刑肆月，如易科罰金，以
參佰元折算壹日。
    事  實
一、丁○○與順利營造股份有限公司（以下簡稱順利公司）實際負責人丙○○共同基
    於為順利公司不法利益之概括犯意，明知須依一定程序向銀行申請始得請領支票
    使用，竟因向銀行申請過於緩慢，而先與戊○○共同基於犯意聯絡，於民國八十
    六年十二月五日，在其等位於台南市○○路○段五十三弄二十六號六樓居處，見
    中華日報上有「專辦支票申請」廣告後，即由戊○○以報載○六─000000
    0號電話，與一年籍不詳之自稱「孫先生」之成年男子聯絡後，在台南機場附近
    將丁○○之國民身分證連同新台幣（下同）一萬五千元交付予「孫先生」後，復
    於八十六年十二月十二日十九時三十分許，至台南市○○路與大同路口，由「孫
    先生」交付並非台新國際商業銀行（以下簡稱台新銀行）發行但以「台新銀行」
    為付款人，帳號為五○六三一八號、票號自第0000000號至000000
    0號空白支票一本，戊○○與丁○○遂持前開支票簿，於八十六年十二月十三日
    ，至乙○○位於台南市○○路○段三十六巷三○二號住處，推由戊○○向乙○○
    佯稱其與丁○○均為順利公司股東，且丁○○將頂讓順利公司，希望乙○○同意
    將之前取得之順利公司支票交還，以保順利公司債信云云，並由丁○○取出前開
    非台新銀行發行之票號：0000000號支票一紙（發票人已蓋用丁○○印文
    ），交給戊○○，再由戊○○填寫面額十四萬六千四百元，票期為八十六年十二
    月二十一日等事項，完成發票行為，並交付予乙○○，致乙○○陷於錯誤，而返
    還前所持有因案外人余源豐交付予其之以順利公司為發票人，付款人為台灣中小
    企業銀行南台北分行，帳號：００二九五之九號、票號0000000號、發票
    日為八十六年十二月五日，面額為十四萬四千元之支票一紙。嗣乙○○屆期提示
    上開非台新銀行發行之支票，方發現係非台新銀行所發行之支票，而遭退票。因
    而使乙○○喪失擁有真實支票以擔保債權之財產上利益，順利公司則也得免於遭
    乙○○以原持有之真實支票追索票款之財產上利益。丁○○取得前開順利公司簽
    發之真實支票後，旋連同前開非台新銀行發行之支票一本，於八十六年十二月十
    三日在台北地區交予丙○○，並承前為順利公司不法利益之概括犯意連絡，由丁○○授權丙○○，並與丙○○共同利用不知情之順利公司之會計，簽發以丁○○
    為發票人，如附表所示支票共二張，並分別交付予順利公司有業務往來之劉上娟
    ，致使劉上絹陷於錯誤而收受，並充作順利公司應給付之款項。
二、案經乙○○訴由台灣台南地方法院檢察署檢察官偵查起訴暨台灣板橋地方法院檢
    察署移送併辦。
    理  由
一、訊據被告丁○○與戊○○於偵審時，均坦承於前揭時地委託自稱「孫先生」之人
    辦理前開支票，並持前開支票向告訴人乙○○換回前開支票等情，惟均否認涉有
    詐欺罪嫌，均辯稱：伊等曾至台新銀行開戶，並將前開帳戶存摺交付予「孫先生
    」辦理支票，伊等不知前開非台新銀行發行之支票為偽造，並無詐欺之意云云。
    (1)被告丁○○與戊○○於前揭時地，以前開支票交付予告訴人，換回告訴人原持
    有之順利公司前開支票等情，業據告訴人於本院調查時結證屬實，並有前開支票
    及退票理由單各件影本在卷可稽。又前開非台新銀行發行之支票一本並非台新銀
    行所發行一節，業經台新銀行鑑定無誤，有台新銀行八十七年二月九日以台新總
    業字第八七０一八三號回函在卷可稽。(2)被告丁○○與戊○○於八十六年十二月
    五日曾至台新銀行苓雅分行，以被告丁○○之名義開立一般活期儲蓄存款帳戶（
    帳號：00000000000000號）一節，有台新銀行八十九年十月十七
    日台新苓字第八九００六四號回函在卷可稽。依此，被告丁○○與戊○○於前揭
    時地至台新銀行申請之帳戶，係一般活期儲蓄存款帳戶，並非支票存款帳戶，被
    告丁○○與戊○○當知不可能以此帳戶申辦支票使用，況「孫先生」之人交付予
    彼等之支票帳戶號碼為五○六三—八號亦與彼等向台新銀行申辦之前開一般活期
    存款帳戶之帳號顯有不同，是被告丁○○與戊○○於取得前開「台新銀行」支票
    之際，當知該支票本並非依據彼等向台新銀行申領之帳戶而為辦理，應係他人另
    行製作。另參以告訴人於本院調查時證稱：「當天是丁○○從口袋裡拿出支票交
    給戊○○，戊○○填寫金額、日期，其他印章等是本來就蓋好的。」等語（參見
    本院八十九年八月三日訊問筆錄）依此，被告二人至少於交付前開支票予告訴人
    前，均曾檢視過前開支票，均應知前開支票有異，被告二人竟仍以被告丁○○名
    義簽發前開台新銀行支票，並交予告訴人行使，足見彼等均有詐欺之意。被告二
    人辯稱不知前開「孫先生」交付之支票係偽造，並無詐欺之意云云，均無可採。
    (3)被告丁○○於台灣板橋地方法院檢察署八十七年度他字第一一九號案件應訊時
    自承，（開票給己○○作何用？）「是我老闆（按指丙○○）叫我開這些票過去
    。」、（你開出去的票發票人為何人？）「是我本人名義。票面金額及開了幾張
    出去我並不清楚，票據是我們公司會計在經手。」等語（參見該卷第十七頁背面
    ），依此，被告丁○○明知前開「台新銀行」支票並非台新銀行發行之支票，無
    兌現之可能，竟將前開支票交付予丙○○，並受丙○○囑託簽發以其為發票人之
    支票，且授權不知情之順利公司會計填寫票據其他應行記載事項而將前開支票交
    予己○○，轉交予被害人劉上絹充作應付款項，足見被告丁○○就附表所示支票
    部分與丙○○具有詐欺之犯意聯絡，被告丁○○辯稱就此部分均係丙○○個人行
    為，伊並不知情云云，無可採信。被告二人於本院調查時請求傳訊丙○○查明被
    告二人均係受雇於丙○○等情，惟被告二人就前開事實確有詐欺得利之不法意圖
    已如前述，縱彼等確曾受雇於丙○○，受丙○○指示而為前開犯行，亦無解於彼
    等二人詐欺犯行之成立，是被告二人請求另行傳訊證人丙○○查明被告二人確曾
    受雇於丙○○等情，自屬無必要，被告二人犯行明確，堪以認定。
二、核被告二人所為均係犯刑法第三百三十九條第二項之詐欺得利罪。被告丁○○、
    戊○○與丙○○就簽發前開支票予告訴人部分犯行間；被告丁○○與丙○○就簽
    發附表所示支票部分間，具有犯意聯絡及行為分擔，俱為共同正犯。被告丁○○
    先後多次犯行，時間緊接、觸犯構成要件相同之罪名，顯係基於概括犯意為之，
    為連續犯，應僅論以一罪，並加重其刑。另公訴意旨雖為論及被告丁○○與丙○○以前開所載方法，詐欺證人劉上絹部分犯行，惟此部分與前開論罪科行部分，
    為連續犯，具有裁判上一罪關係，已如前述，本院自得併予審酌，附此敘明。爰
    審酌被告二人於成年後，均無犯罪紀錄、犯罪動機、目的、手段、所得、犯罪後
    否認犯行之態度等一切情狀，分別量處如主文所示之刑，並諭知易科罰金之折算
    標準。又公訴意旨雖認被告丁○○簽發交付予告訴人之前開支票為供犯罪所用之
    物，聲請宣告沒收等語，惟供犯罪所用之物以仍屬被告所有者，始得沒收，此觀
    刑法第三十八條第一項第二款可知，查前開支票業經被告二人交付予告訴人，用
    以交換順利公司簽發之前開支票等情，已如前述，是前開支票已屬告訴人所有，
    而非被告二人所有，參諸前開規定，自不得逕予宣告沒收，附此敘明。
三、公訴意旨另以：被告丁○○與戊○○於前開時地，以前開方法取得非台新銀行發
    行之支票一本，復進而以被告丁○○名義共同簽發該支票一紙，並交付予告訴人
    等情，另涉刑法第二百零一條第一項、第二項（公訴意旨漏引）之行使偽造有價
    證券罪嫌。按刑法上所謂偽造有價證券罪，以無權簽發之人冒用他人名義簽發為
    要件，如果行為人基於本人之授權，或其他原因有權簽發者，則與無權之偽造行
    為不同；或若以自己名義簽發，不論空白支票來源如何，因未冒用他人名義，自
    無偽造有價證券可言。行使偽造有價證券罪亦須以該有價證券出於偽造為前提，
    若行為人以自己名義簽發支票，自非偽造有價證券，行使該支票，亦難以行使偽
    造有價證券罪相繩，最高法院五十三年台上字一八一○號著有判例及八十年度台
    非字第九八號判決意旨可資參照。另按檢察官起訴之事實，經法院諭知無罪者，
    即與未經起訴之其他事實不發生連續或牽連之關係，自無犯罪事實一部與全部之
    關係。縱已起訴部分經無罪判決確定，其既判力亦未及於未經起訴部分事實，檢
    察官自得就未經起訴部分，另行偵查起訴。訊據被告二人於偵審中均否認涉有偽
    造有價證券犯行，均辯稱不知前開支票並非真實云云。指定辯護意旨則以：公訴
    意旨起訴被告丁○○就以前開非台新銀行發行之支票簽發其為名義人之支票並交
    予告訴人部分犯行涉及偽造有價證據罪嫌部分，與台灣高等法院八十九年度上訴
    字第一二八號刑事判決具有裁判上一罪關係，應為台灣高等法院前開判決既判力
    所及，應就此部分為免訴判決等語。經查：(1)台灣高等法院八十九年度上訴字第
    一二八號刑事判決，係認台灣板橋地方法院檢察署檢察官以八十七年度偵字第四
    九八０號起訴認被告丁○○就以前開非台新銀行發行支票授權丙○○簽發以被告
    丁○○為發票人如附表所示之支票部分犯行，涉及偽造有價證券部分罪嫌無罪確
    定，此有台灣高等法院前開判決一份在卷可稽，是台灣高等法院前開判決之既判
    力範圍僅及於被告丁○○就授權丙○○簽發如附表所示之支票部分涉及偽造有價
    證券部分犯行，而未及於公訴意旨所指被告丁○○自行簽發前開支票並交予告訴
    人部份涉及偽造有價證券犯行，是檢察官自得就此部分另行偵查起訴，指定辯護
    意旨認此部分犯行為台灣高等法院前開判決既判力所及，應為免訴判決等語，容
    有未洽。(2)按票據法第一百二十五條，除關於發票地、受款人，設有補充規定，
    於未為記載時，以執票人為受款人，發票人之營業所住居所為發票地外，其餘各
    款，均為必須記載之事項，缺其一，即不備支票要件（銀行之空白支票，雖未記
    載付款地，但解釋上，已包括於付款銀行在內，如某某銀行某某地分行）。現今
    各銀行之空白支票，對於表明其為支票之文字，付款人之商號，無條件支付之委
    託，雖已印妥，但一定之金額，發票年、月、日，及發票人之簽名，皆為空白，
    留由發票人填寫，在未填寫前，尚不能視為支票，若行為人比照銀行空白支票之
    式樣，自行或委託他人印製，以備使用，然因空白支票並非票據法上之支票，自
    不成立偽造有價證券罪。又被告丁○○與戊○○二人係本於共同詐欺之犯意聯絡
    ，而由被告丁○○授權戊○○在前開之非真正台新銀行發行填寫票據金額及發票
    日期等事項而完成發票行為，供作票據交換使用，然該支票並未再冒用其他任何
    人之名義在發票人簽名欄為簽名或蓋章，有該支票一紙在卷可稽。揆諸首開判決
    所揭之旨，被告丁○○與戊○○二人既未冒用他人名義簽發上開空白支票，而係
    以被告丁○○自己印章蓋用於上，表示係自己或授權他人簽發該支票，所為不符
    刑法上偽造有價證券罪之構成要件甚明。是被告二人所為不符刑法上偽造有價證
    券罪之構成要件，自難遽以前揭罪名相繩，此外復查無其他積極證據足資證明被
    告有何偽造有價證券之犯行，應認被告二人就此部分犯行，罪嫌尚有不足。惟公
    訴意旨認此部分與前揭論罪科行部分，具有裁判上一罪關係，爰不另為無罪判決
    之諭知。
據上論斷，應依刑事訴訟法第二百九十九條第一項前段、刑法第二十八條、第五十六
條、第三百三十九條第二項、第一項、第四十一條第一項前段、罰金罰鍰提高標準條
例第一條前段、第二條，判決如主文。
本案經檢察官簡光昌到庭執行職務
中      華      民      國    九十      年      四      月     十三     日
                                  臺灣臺南地方法院刑事第五庭
                                          法  官    卓  穎  毓
右正本證明與原本無異。
如不服本判決，應於判決送達後十日內，向本院提出上訴狀。
                                          書記官    黃  子  起
中      華      民      國    九十      年      四      月      十七    日
附錄法條：
中華民國刑法第三百三十九條
意圖為自己或第三人不法之所有，以詐術使人將本人或第三人之物交付者
，處五年以下有期徒刑、拘役或科或併科一千元以下罰金。
以前項方法得財產上不法之利益或使第三人得之者，亦同。
前二項之未遂犯罰之。
附表：
┌───────┬───┬──────┬───────┬───┬────┐
│票          號│發票人│ 發  票  日 │  面      額  │執票人│背 書 人│
├───────┼───┼──────┼───────┼───┼────┤
│九四八二一│丁○○│八十六年十二│一七四元│劉上絹│順利公司│
│              │      │月廿五日    │              │      │(林武)  │
│              │      │            │              │      │博信公司│
│              │      │            │              │      │(丙○○)│
├───────┼───┼──────┼───────┼───┼────┤
│九四八二一一│丁○○│八十七年二月│一元│劉上絹│順利公司│
│              │      │十五日      │              │      │(林武)  │
│              │      │            │              │      │博信公司│
│              │      │            │              │      │(丙○○)│
└───────┴───┴──────┴───────┴───┴────┘


司法院資訊處製作；財團法人民間司法改革基金會備份。
